ACORDAO-COMPLETO-2388172

ACÓRDÃO 798/2020 ATA 3/2020 - SEGUNDA CÂMARA

VISTOS, relatados e discutidos estes autos de Tomada de Contas Especial instaurada pelo Fundo Nacional de Desenvolvimento da Educação (FNDE) , em decorrência da omissão prestar contas dos recursos federais do programa Proinfância, repassados para a construção de uma unidade de educação infantil no âmbito do Programa de Aceleração do Crescimento (PAC-2) ,
ACORDAM os Ministros do Tribunal de Contas da União, reunidos em Sessão da Segunda Câmara, em:
9.1. considerar revel Wagner Coelho de Oliveira, nos termos do art. 12, § 3º, da Lei 8.443/1992;
9.2. julgar irregulares, nos termos dos arts. 1º, inciso I, 16, inciso III, alínea "a" e "c", da Lei 8.443/92 c/c os arts. 19 e 23, inciso III, da mesma Lei, e com os arts. 1º, inciso I, 209, inciso I e  III, 210 e 214, inciso III, do Regimento Interno/TCU, as contas de Wagner Coelho de Oliveira (CPF XXX.646.031-XX) , e condená-lo ao pagamento da importância a seguir especificada, com a fixação do prazo de quinze dias, a contar da notificação, para comprovar, perante o Tribunal (art. 214, inc. III, alínea "a", do Regimento Interno) , o recolhimento das dívidas aos cofres do Fundo Nacional de Desenvolvimento da Educação, atualizadas monetariamente e acrescidas dos juros de mora, calculados a partir das datas discriminadas, até a efetiva quitação do débito, na forma prevista na legislação em vigor, abatendo-se, na oportunidade, os valores já ressarcidos;
	VALOR ORIGINAL (R$) 
	DATA DA OCORRÊNCIA

	290.426,17
	11/6/2012

	290.426,17
	23/5/2013

	508.245,81
	10/7/2013

9.3. aplicar, individualmente, a Wagner Coelho de Oliveira (CPF XXX.646.031-XX) , a multa prevista no art. 57 da Lei 8.443/92 c/c o art. 267 do RI/TCU, no valor de R$ 50.000,00 (cinquenta mil reais) , fixando-lhe o prazo de quinze dias, a contar da notificação, para que comprove, perante o Tribunal (art. 214, III, "a", do Regimento Interno do TCU) , o recolhimento da dívida aos cofres do Tesouro Nacional, atualizada monetariamente desde a data do presente acórdão até a do efetivo recolhimento, se pagas após o vencimento, na forma da legislação em vigor;
9.4. autorizar, desde logo, nos termos do art. 28, inc. II, da Lei 8.443/1992, a cobrança judicial das dívidas, caso não atendidas as notificações;
9.5. autorizar, desde logo, se requerido, com fundamento no art. 28, inciso I, da Lei 8.443, de 1992 c/c o art. 217, §§ 1º e 2º do Regimento Interno, o parcelamento das dívidas em até 36 parcelas, incidindo sobre cada parcela, corrigida monetariamente, os correspondentes acréscimos legais fixando- lhe o prazo de quinze dias, a contar do recebimento da notificação, para comprovar perante o Tribunal o recolhimento da primeira parcela, e de trinta dias, a contar da parcela anterior, para comprovar os recolhimentos das demais parcelas, devendo incidir sobre cada valor mensal, atualizado monetariamente, os juros de mora devidos, no caso do débito, na forma prevista na legislação em vigor, alertando os responsáveis de que a falta de comprovação do recolhimento de qualquer parcela importará o vencimento antecipado do saldo devedor, nos termos do § 2º do art. 217 do Regimento Interno deste Tribunal;
9.6. encaminhar cópia desta deliberação ao Procurador-Chefe da Procuradoria da República no Estado do Tocantins, nos termos do § 3º do art. 16 da Lei 8.443/1992 c/c o § 7º do art. 209 do Regimento Interno do TCU, para adoção das medidas que entender cabíveis;
9.7. remeter cópia desta deliberação ao responsável e interessado.

Tomada de contas especial instaurada em face da omissão na prestação de contas dos recursos repassados ao município de Formoso do Araguaia/TO, mediante o Programa de Aceleração do Crescimento (PAC-2) - Proinfância , o qual tinha por objeto a construção de uma unidade de educação infantil.

Segunda Câmara

Município de Formoso do Araguaia/TO.

3. Interessados/Responsáveis:
3.1. Interessado: Fundo Nacional de Desenvolvimento da Educação (00.378.257/0001-81).
3.2. Responsável: Wagner Coelho de Oliveira (XXX.646.031-XX).

13.1. Ministros presentes: Ana Arraes (Presidente), Augusto Nardes (Relator), Aroldo Cedraz e Raimundo Carreiro.

AUGUSTO NARDES

Cuidam os autos de tomada de contas especial, instruída na Secretaria de Controle Externo de Tomada de Contas Especial (SecexTCE) , nos termos transcritos a seguir, cujo encaminhamento teve a anuência do corpo diretivo daquela unidade técnica (peças 21 a 23) :
"INTRODUÇÃO
1. Trata-se de tomada de contas especial instaurada pelo Fundo Nacional de Desenvolvimento da Educação - FNDE, em desfavor do Sr. Pedro Rezende Tavares, Ex-Prefeito Municipal de Formoso do Araguaia/TO (gestões 2005/2008 e 2009/2012) e Sr. Wagner Coelho de Oliveira, Ex-Prefeito Municipal de Formoso do Araguaia/TO (gestão 2013/2016) , em face da omissão na prestação de contas dos recursos repassados ao município de Formoso do Araguaia/TO, mediante o Programa de Aceleração do Crescimento (PAC-2) - Proinfância - Termo de Compromisso 03152/2012, no exercício 2012, o qual tinha por objeto a construção de uma unidade de educação infantil (peça 1, p.31-37) . 
HISTÓRICO
2. A transferência dos recursos referentes ao Programa de Aceleração do Crescimento (PAC-2) - Proinfância - Termo de Compromisso 03152/2012, no exercício 2012, foi normatizada pela Resolução CD/FNDE 69/2011, de 28/11/2011. 
3. Para a execução do Programa, o FNDE repassou ao município a importância de R$ 1.089.098,15. O prazo final para a apresentação da prestação de contas expirou em 26/6/2016 (peça 1, p. 80) . Os recursos federais foram creditados em diferentes gestões, conforme abaixo (peça 1, p.76) :
	Ordem Bancária
	Valor R$
	Data
	Responsável
	Valor R$

	2012OB630888
	290.426,17
	11/6/2012*
	Pedro Rezende Tavares Pedro Rezende Tavares  (CPF XXX.752.321-XX) e Wagner Coelho de OliveiraPedro Rezende Tavares  (CPF XXX.752.321-XX) e Wagner Coelho de OliveiraPedro Rezende Tavares  (CPF XXX.752.321-XX) e Wagner Coelho de Oliveira
	290.426,17

	2013OB630559
	290.426,17
	23/5/2013*
	Wagner Coelho de Oliveira
	798.671,98

	2013OB630632
	508.245,81
	10/7/2013*
		
	Total
	1.089.098,15
			1.089.098,15

* Data do crédito no BB
4. O Objeto foi fiscalizado pelo FNDE por meio do Parecer Técnico de Execução Física de Objeto Financiado - Infraestrutura, datado de 24/2/2016 (peça 1, p.31-37) , sendo reprovado em função da obra inacabada, exigindo-se a devolução da totalidade dos recursos.
5. Por meio dos Ofícios 406E e 407E/2016, de 27/6/2016 e Ofício n. 19.414/2016 (peça 1, p. 41-47) , o FNDE notificou os responsáveis da obrigação em prestar contas, a qual não foi enviada no SiGPC - Contas Online.
6. O fundamento para a instauração da Tomada de Contas Especial, conforme apontado na Informação 2101/2016 de 29/11/2016 (peça 1, p.59-60) , foi a omissão no dever de prestar contas.
7. Diante do não saneamento das irregularidades apontadas e da não devolução dos recursos, instaurou-se a Tomada de Contas Especial. No Relatório de TCE n. 184/2017 (peça 1, p. 76-83) , concluiu-se que o prejuízo importaria no valor total dos recursos repassados, imputando-se responsabilidade solidária ao Sr. Pedro Rezende Tavares, Prefeito Municipal de Formoso do Araguaia/TO (gestões 2005/2008 e 2009/2012) e Sr. Wagner Coelho de Oliveira, Prefeito Municipal de Formoso do Araguaia/TO (gestão 2013/2016) .
8. O Relatório de Auditoria n. 1169/2017 da Controladoria-Geral da União (peça 1, p. 6-8) , chegou às mesmas conclusões. Após serem emitidos o Certificado de Auditoria (peça 1, p. 9) , o Parecer do Dirigente de Controle Interno (peça 1, p. 11) e o Pronunciamento Ministerial (peça 1, p. 4-5) , o processo foi remetido a este Tribunal.
9. Na instrução inicial à peça 3, destacou a SECEX/TCE não se poder quantificar o dano individualmente, uma vez que o extrato bancário à peça 1, p. 48-49 estava incompleto, não havendo informações do saldo final em 2012, quando houve mudança de gestão. Dessa forma, tornou-se necessária a realização de diligência para que o FNDE encaminhasse, no prazo de 15 dias, o extrato bancário completo da conta específica do Banco do Brasil, Agência 3123, Conta Corrente 000013480-5, incluindo extrato da aplicação financeira, relativos ao Programa de Aceleração do Crescimento (PAC-2) - Proinfância - Termo de Compromisso 03152/2012, no exercício 2012, cujo prazo final de prestação de contas expirou em 26/6/20l6.
10. Em cumprimento ao pronunciamento do Secretário (peça 5) , foi promovida a diligência por meio do Ofício 0884/2018-TCU/Secex-TCE, de 1/8/2018 (peça 6) . Em resposta, o FNDE encaminhou documentação constante às peças 8-10. 
11. Na instrução precedente (peça 14) , analisando-se os documentos nos autos, constatou-se que no último ano de mandato do Sr. Pedro Rezende Tavares (gestão 2005/2008 e 2009/2012) , não houve dispêndio de recursos, o que ocorreu somente em 23/1/2013 (peça 9, p. 8) , na gestão do sucessor, Sr. Wagner Coelho de Oliveira (gestão 2013/2016) , devendo a responsabilidade recair no referido Prefeito. A Unidade Técnica concluiu pela necessidade de citação e audiência do responsável, conforme abaixo:
Ocorrência (citação) : não comprovação da boa e regular aplicação dos recursos federais repassados ao município de Formoso do Araguaia/TO, em face da omissão no dever de prestar contas dos valores transferidos, no âmbito do Programa de Aceleração do Crescimento (PAC-2) - Proinfância - Termo de Compromisso 03152/2012, no exercício 2012;
	Data do crédito
	Valor Original (R$) 

	11/6/2012
	290.426,17

	21/5/2013
	290.426,17

	10/7/2013
	508.245,81

	Total
	1.089.098,15

Valor atualizado do débito (sem juros) em 1/8/2019: R$ 1.558.677,20.
Responsável: Wagner Coelho de Oliveira (CPF XXX.646.031-XX) , Ex-Prefeito Municipal de Formoso do Araguaia/TO (gestão 2013/2016) .
Conduta: em face da omissão na prestação de contas, cujo prazo encerrou-se em 26/6/20l6 (peça 1, p. 80) , o mesmo não logrou demonstrar a boa e regular aplicação dos recursos federais recebidos à conta do Programa de Aceleração do Crescimento (PAC-2) - Proinfância - Termo de Compromisso 03152/2012, no exercício 2012;
Dispositivos violados: art. 37, caput, c/c o art. 70, parágrafo único, da Constituição da República Federativa do Brasil, art. 93, do Decreto-lei 200/1967, art. 66, do Decreto 93.872/1986, art. 6°, inciso XL, da Resolução CD/FNDE 8, de 16/04/2014 (peça 2; p. 5) ;
Ocorrência (audiência) : não cumprimento do prazo originalmente estipulado para prestação de contas;
Conduta: descumprir o prazo originalmente estipulado para prestação de contas dos recursos federais recebidos à conta do Programa de Aceleração do Crescimento (PAC-2) - Proinfância - Termo de Compromisso 03152/2012, no exercício 2012, o qual encerrou-se em 26/6/20l6 (peça 1, p. 80) ; 
Dispositivos violados: art. 37, caput, c/c o art. 70, parágrafo único, da Constituição da República Federativa do Brasil, art. 93, do Decreto-lei 200/1967, art. 66, do Decreto 93.872/1986, art. 6°, inciso XL, da Resolução CD/FNDE 8, de 16/04/2014 (peça 2; p. 5) 
12. Consoante despacho do Secretário à peça 16, foi efetuada a citação e a audiência do responsável, nos moldes adiante: 
	Natureza
	Comunicação 
	Data de expedição
	Peça
	Destinatário
	Origem do endereço
	Data da ciência ou motivo da devolução
	Peça da ciência
	Peça da Resposta

	Citação
	Ofício 6360/2019-SecexTCE
	12/08/2019
	18
	Wagner Coelho de Oliveira
	RECEI-TA
	16/08/2019
	19
	Não houve

13. Transcorrido o prazo regimental, o Sr. Wagner Coelho de Oliveira permaneceu silente, devendo ser considerado revel, nos termos do art. 12, §3º, da Lei 8.443/1992.
EXAME TÉCNICO
Da validade das notificações
14. Preliminarmente, cumpre tecer breves considerações sobre a forma como são realizadas as comunicações processuais no TCU. A esse respeito, destacam-se o art. 179, do Regimento Interno do TCU (Resolução 155, de 4/12/2002) e o art. 4º, inciso III, § 1º, da Resolução TCU 170, de 30 de junho de 2004, in verbis:
Art. 179. A citação, a audiência ou a notificação, bem como a comunicação de diligência, far-se-ão:
I - mediante ciência da parte, efetivada por servidor designado, por meio eletrônico, fac-símile, telegrama ou qualquer outra forma, desde que fique confirmada inequivocamente a entrega da comunicação ao destinatário;
II - mediante carta registrada, com aviso de recebimento que comprove a entrega no endereço do destinatário;
III - por edital publicado no Diário Oficial da União, quando o seu destinatário não for localizado
 (...) 
Art. 3º As comunicações serão dirigidas ao responsável, ou ao interessado, ou ao dirigente de órgão ou entidade, ou ao representante legal ou ao procurador constituído nos autos, com poderes expressos no mandato para esse fim, por meio de:
I - correio eletrônico, fac-símile ou telegrama;
II - servidor designado;
III - carta registrada, com aviso de recebimento;
IV - edital publicado no Diário Oficial da União, quando o seu destinatário não for localizado, nas hipóteses em que seja necessário o exercício de defesa.
Art. 4º. Consideram-se entregues as comunicações:
I - efetivadas conforme disposto nos incisos I e II do artigo anterior, mediante confirmação da ciência do destinatário;
II - realizadas na forma prevista no inciso III do artigo anterior, com o retorno do aviso de recebimento, entregue comprovadamente no endereço do destinatário;
III - na data de publicação do edital no Diário Oficial da União, quando realizadas na forma prevista no inciso IV do artigo anterior.
§ 1º O endereço do destinatário deverá ser previamente confirmado mediante consulta aos sistemas disponíveis ao Tribunal ou a outros meios de informação, a qual deverá ser juntada ao respectivo processo.
 (...) 
15. Bem se vê, portanto, que a validade da citação via postal não depende de que o aviso de recebimento seja assinado pelo próprio destinatário da comunicação, o que dispensa, no caso em tela, a entrega do AR em 'mãos próprias'. A exigência da norma é no sentido de o Tribunal verificar se a correspondência foi entregue no endereço correto, residindo aqui a necessidade de certeza inequívoca. 
16. Não é outra a orientação da jurisprudência do TCU, conforme se verifica dos julgados a seguir transcritos:
São válidas as comunicações processuais entregues, mediante carta registrada, no endereço correto do responsável, não havendo necessidade de que o recebimento seja feito por ele próprio (Acórdão 3648/2013-TCU-Segunda Câmara, Relator Ministro JOSÉ JORGE) ;
É prescindível a entrega pessoal das comunicações pelo TCU, razão pela qual não há necessidade de que o aviso de recebimento seja assinado pelo próprio destinatário. Entregando se a correspondência no endereço correto do destinatário, presume-se o recebimento da citação. (Acórdão 1019/2008-TCU-Plenário, Relator Ministro BENJAMIN ZYMLER) ;
As comunicações do TCU, inclusive as citações, deverão ser realizadas mediante Aviso de Recebimento - AR, via Empresa Brasileira de Correios e Telégrafos, bastando para sua validade que se demonstre que a correspondência foi entregue no endereço correto. (Acórdão 1526/2007-TCU-Plenário, Relator Ministro AROLDO CEDRAZ) .
17. A validade do critério de comunicação processual do TCU foi referendada pelo Supremo Tribunal Federal, nos termos do julgamento do MS-AgR 25.816/DF, por meio do qual se afirmou a desnecessidade da ciência pessoal do interessado, entendendo-se suficiente a comprovação da entrega do 'AR' no endereço do destinatário:
EMENTA: AGRAVO REGIMENTAL. MANDADO DE SEGURANÇA. DESNECESSIDADE DE INTIMAÇÃO PESSOAL DAS DECISÕES DO TRIBUNAL DE CONTAS DA UNIÃO. ART. 179 DO REGIMENTO INTERNO DO TCU. INTIMAÇÃO DO ATO IMPUGNADO POR CARTA REGISTRADA, INICIADO O PRAZO DO ART. 18 DA LEI nº 1.533/51 DA DATA CONSTANTE DO AVISO DE RECEBIMENTO. DECADÊNCIA RECONHECIDA. AGRAVO IMPROVIDO.
O envio de carta registrada com aviso de recebimento está expressamente enumerado entre os meios de comunicação de que dispõe o Tribunal de Contas da União para proceder às suas intimações.
O inciso II do art. 179 do Regimento Interno do TCU é claro ao exigir apenas a comprovação da entrega no endereço do destinatário, bastando o aviso de recebimento simples.
18. No caso vertente, a citação e audiência do responsável se deram em endereço proveniente de pesquisa realizada pelo TCU (vide parágrafo 12 acima) , constante no sistema CPF da Receita (peça 17) . A entrega do ofício citatório nesse endereço ficou comprovada.
Revelia e princípio da verdade real
19. Nos processos do TCU, a revelia não leva à presunção de que seriam verdadeiras todas as imputações levantadas contra o responsável, diferentemente do que ocorre no processo civil, em que a revelia do réu opera a presunção da verdade dos fatos narrados pelo autor. Dessa forma, a avaliação da responsabilidade do agente não pode prescindir da prova existente no processo ou para ele carreada. 
20. Ao não apresentar sua defesa, o responsável deixou de produzir prova da regular aplicação dos recursos sob sua responsabilidade, em afronta às normas que impõem aos gestores públicos a obrigação legal de, sempre que demandados pelos órgãos de controle, apresentar os documentos que demonstrem a correta utilização das verbas públicas, a exemplo do contido no art. 93 do Decreto-Lei 200/67: 'Quem quer que utilize dinheiros públicos terá de justificar seu bom e regular emprego na conformidade das leis, regulamentos e normas emanadas das autoridades administrativas competentes.' 
21. Mesmo as alegações de defesa não sendo apresentadas, considerando o princípio da verdade real que rege esta Corte, procurou-se buscar, em manifestações dos responsáveis na fase interna desta Tomada de Contas Especial, se havia algum argumento que pudesse ser aproveitado a seu favor. 
22. No entanto, o responsável não se manifestou na fase interna, não havendo, assim, nenhum argumento que possa vir a ser analisado e posteriormente servir para afastar as irregularidades apontadas.
Cumulatividade de multas 
23. Vale ressaltar que a pretensão punitiva do TCU, conforme Acórdão 1441/2016-TCU-Plenário, que uniformizou a jurisprudência acerca dessa questão, subordina-se ao prazo geral de prescrição indicado no art. 205 do Código Civil, que é de 10 anos, contado da data de ocorrência da irregularidade sancionada, nos termos do art. 189 do Código Civil, sendo este prazo interrompido pelo ato que ordenar a citação, a audiência ou a oitiva do responsável. No caso em exame, não ocorreu a prescrição, uma vez que a omissão da prestação de contas ocorreu em 26/6/2016 e o ato de ordenação da citação ocorreu em 1/8/2019.
24. Quanto à possibilidade de aplicação cumulativa das multas dos arts. 57 e 58, inciso I, da Lei 8.443/1992, ainda que seja adequada a realização de citação e audiência da responsável, por força do disposto no art. 209, §4º, do RI/TCU, o Tribunal reconhece que existe relação de subordinação entre as condutas de 'não comprovação da aplicação dos recursos' e de 'omissão na prestação de contas', sendo a primeira consequência da segunda, o que enseja, na verificação das duas irregularidades, a aplicação da multa do art. 57, com o afastamento da multa do art. 58, inciso I, em atenção ao princípio da absorção (Acórdão 9579/2015-TCU-Segunda Câmara, Relator Ministro Vital do Rêgo; Acórdão 2469/2019-TCU-Primeira Câmara, Relator Ministro Augusto Sherman) .
25. Conforme leciona Cezar Bitencourt (Tratado de Direito Penal: parte geral - 8ª Edição - São Paulo: Saraiva, 2003. Pg. 565) , na absorção, ' (...) a pena do delito mais grave absorve a pena do delito menos grave, que deve ser desprezada'. No caso concreto, a 'omissão no dever de prestar contas', embora seja uma irregularidade autônoma, funciona como fase ou meio para a consecução da 'não comprovação da aplicação dos recursos', havendo clara relação de interdependência entre essas condutas. Dessa forma, recaindo as duas ocorrências num mesmo gestor, deve prevalecer a pena do delito mais grave, qual seja, a multa do art. 57, da Lei 8.443/1992.
26. Em se tratando de processo em que a parte interessada não se manifestou acerca das irregularidades imputadas, não há elementos para que se possa efetivamente aferir e reconhecer a ocorrência de boa-fé na conduta dos responsáveis, podendo este Tribunal, desde logo, proferir o julgamento de mérito pela irregularidade das contas, conforme nos termos dos §§ 2º e 6º do art. 202 do Regimento Interno do TCU. (Acórdão 2064/2011-TCU-Primeira Câmara - relator: Ubiratan Aguiar, 6.182/2011-TCU-1a Câmara - relator: Weber de Oliveira, 4.072/2010-TCU-1a Câmara - relator: Valmir Campelo, 1.189/2009-TCU-1a Câmara - relator: Marcos Bemquerer e 731/2008-TCU-Plenário - relator: Aroldo Cedraz) .
27. Dessa forma, o Sr. Wagner Coelho de Oliveira deve ser considerado revel, nos termos do art. 12, §3º, da Lei 8.443/1992, devendo as contas serem julgadas irregulares, condenando-o ao débito apurado e aplicando-lhe a multa prevista no art. 57 da Lei 8.443/1992.
CONCLUSÃO
28. A partir dos elementos constantes dos autos, não foi possível comprovar a boa e regular aplicação dos recursos repassados ao município de Formoso do Araguaia/TO, mediante o Programa de Aceleração do Crescimento (PAC-2) - Proinfância - Termo de Compromisso 03152/2012, no exercício 2012, o qual tinha por objeto a construção de uma unidade de educação infantil (peça 1, p.31-37) , em face da omissão na prestação de contas. Segundo o Parecer Técnico de Execução Física de Objeto Financiado - Infraestrutura, datado de 24/2/2016 (peça 1, p.31-37) , o objeto foi reprovado em função de obra inacabada, exigindo-se a devolução da totalidade dos recursos repassados. 
29. Concluiu a Unidade Técnica em seu pronunciamento (peça 14) pela citação e audiência do Sr. Wagner Coelho de Oliveira (CPF XXX.646.031-XX) , Ex-Prefeito Municipal de Formoso do Araguaia/TO (gestão 2013/2016) , considerando que durante o último ano do mandato do Prefeito antecessor, Sr. Pedro Rezende Tavares (gestão 2005/2008 e 2009/2012) , não houve dispêndio de recursos, o que ocorreu somente em 23/1/2013 (peça 9, p. 8) , na gestão do sucessor, Sr. Wagner Coelho de Oliveira (gestão 2013/2016) . Por todo o exposto, deve a responsabilidade pelas irregularidades recair apenas no Prefeito sucessor, excluindo-se a responsabilidade do antecessor.
30. Diante da revelia do Sr. Wagner Coelho de Oliveira (CPF XXX.646.031-XX) , Ex-Prefeito Municipal de Formoso do Araguaia/TO (gestão 2013/2016) , e inexistindo nos autos elementos que permitam concluir pela ocorrência de boa-fé ou de outros excludentes de culpabilidade em sua conduta, propõe-se que suas contas sejam julgadas irregulares e que o responsável seja condenado em débito, bem como que lhe seja aplicada a multa prevista no art. 57 da Lei 8.443/1992.
PROPOSTA DE ENCAMINHAMENTO
31. Diante do exposto, submetem-se os autos à consideração superior, propondo:
a) excluir da relação processual o Sr. Pedro Rezende Tavares (XXX.752.321-XX) , Ex-Prefeito Municipal de Formoso do Araguaia/TO (gestões 2005/2008 e 2009/2012) ;
b) considerar revel o Sr. Wagner Coelho de Oliveira (CPF XXX.646.031-XX) , Ex-Prefeito Municipal de Formoso do Araguaia/TO (gestão 2013/2016) , para todos os efeitos, dando-se prosseguimento ao processo, com fulcro no art. 12, § 3º, da Lei n. 8.443/92;
c) julgar irregulares, nos termos dos arts. 1º, inciso I, 16, inciso III, alínea 'a' e 'c', § 2º, da Lei 8.443/92 c/c os arts. 19 e 23, inciso III, da mesma Lei, e com os arts. 1º, inciso I, 209, inciso I,  III, 210 e 214, inciso III, do Regimento Interno/TCU, as contas do Sr. Wagner Coelho de Oliveira (CPF XXX.646.031-XX) , Ex-Prefeito Municipal de Formoso do Araguaia/TO (gestão 2013/2016) , condenando-o ao pagamento da importância a seguir especificada, atualizada monetariamente e acrescida dos juros de mora, calculada a partir da data discriminada até a data da efetiva quitação do débito, fixando-lhe o prazo de quinze dias, para que comprove, perante o Tribunal, o recolhimento das referidas quantias aos cofres do Fundo Nacional de Desenvolvimento da Educação, nos termos do art. 23, inciso III, alínea 'a', da citada lei;
	VALOR ORIGINAL (R$) 
	DATA DA OCORRÊNCIA

	290.426,17
	11/6/2012

	290.426,17
	23/5/2013

	508.245,81
	10/7/2013

 Valor atualizado da dívida até 26/9/2019 (com juros de mora) : R$ 1.776.932,26
 d) aplicar, individualmente, ao Sr. Wagner Coelho de Oliveira (CPF XXX.646.031-XX) , Ex-Prefeito Municipal de Formoso do Araguaia/TO (gestão 2013/2016) , a multa prevista no art. 57 da Lei 8.443/92 c/c o art. 267 do RI/TCU, fixando-lhe o prazo de quinze dias, a contar da notificação, para que comprove, perante o Tribunal (art. 214, III, a, do Regimento Interno do TCU) , o recolhimento da dívida aos cofres do Tesouro Nacional, atualizada monetariamente desde a data do acórdão que vier a ser proferido por este Tribunal até a do efetivo recolhimento, se pagas após o vencimento, na forma da legislação em vigor;
 e) autorizar, desde logo, a cobrança judicial das dívidas, caso não atendidas as notificações, na forma do disposto no art. 28, inciso II, da Lei nº 8.443/92;
 f) autorizar também, desde logo, se requerido, com fundamento no art. 28, inciso I, da Lei 8.443, de 1992 c/c o art. 217, §§ 1º e 2º do Regimento Interno, o parcelamento das dívidas em até 36 parcelas, incidindo sobre cada parcela, corrigida monetariamente, os correspondentes acréscimos legais fixando- lhe o prazo de quinze dias, a contar do recebimento da notificação, para comprovar perante o Tribunal o recolhimento da primeira parcela, e de trinta dias, a contar da parcela anterior, para comprovar os recolhimentos das demais parcelas, devendo incidir sobre cada valor mensal, atualizado monetariamente, os juros de mora devidos, no caso do débito, na forma prevista na legislação em vigor, alertando os responsáveis de que a falta de comprovação do recolhimento de qualquer parcela importará o vencimento antecipado do saldo devedor, nos termos do § 2º do art. 217 do Regimento Interno deste Tribunal;
 g) enviar cópia do Acórdão a ser prolatado, bem como do Relatório e do Voto que o fundamentarem ao Procuradoria da República no Estado do Tocantins, nos termos do § 3º do art. 16 da Lei 8.443/1992 c/c o § 7º do art. 209 do Regimento Interno do TCU, para adoção das medidas cabíveis;
 h) enviar cópia do Acórdão que vier a ser proferido ao Fundo Nacional de Desenvolvimento da Educação e ao responsável, para ciência, informando que a presente deliberação, acompanhada do Relatório e do Voto que a fundamenta, está disponível para a consulta no endereço www.tcu.gov.br/acordaos, além de esclarecer que, caso requerido, o TCU poderá fornecer sem custos as correspondentes cópias, de forma impressa".  
2. 	Ao final de sua instrução, a SecexTCE elaborou a matriz de responsabilização, transcrita a seguir, evidenciando, para cada irregularidade, a conduta e culpabilidade do responsável, bem como o nexo de causalidade: 
	Irregularidade 
	Responsável
	Período de Exercício
	Conduta
	Nexo de Causalidade
	Culpabilidade

	Não comprovação da boa e regular aplicação dos recursos federais repassados ao município de Formoso do Araguaia/TO, em face da omissão no dever de prestar contas dos valores transferidos, no âmbito do Programa de Aceleração do Crescimento (PAC-2) - Proinfância - Termo de Compromisso 03152/2012.
	Wagner Coelho de Oliveira (CPF XXX.646.031-XX) 
	Ex-prefeito Municipal de Formoso do Araguaia/TO (gestão 2013/2016) .
	Em face da omissão na prestação de contas, cujo prazo encerrou-se em 26/6/20l6 (peça 1, p. 80) , o responsável não logrou demonstrar a boa e regular aplicação dos recursos federais recebidos à conta do Programa de Aceleração do Crescimento (PAC-2) - Proinfância - Termo de Compromisso 03152/2012.
	A conduta descrita impediu o estabelecimento do nexo causal entre as possíveis despesas efetuadas com os recursos recebidos, no âmbito do Programa de Aceleração do Crescimento (PAC-2) - Proinfância - Termo de Compromisso 03152/2012, em afronta ao art. 37, caput, c/c o art. 70, parágrafo único, da Constituição da República Federativa do Brasil, art. 93, do Decreto-lei 200/1967, art. 66, do Decreto 93.872/1986, Resolução CD/FNDE 8, de 16/04/2014.
	Não há excludentes de ilicitude, de culpabilidade e de punibilidade.
É razoável supor que o responsável tinha consciência da ilicitude de sua conduta.
Era exigível conduta diversa da praticada.

	Não cumprimento do prazo originalmente estipulado para prestação de contas dos recursos federais recebidos à conta do Programa de Aceleração do Crescimento (PAC-2) - Proinfância - Termo de Compromisso 03152/2012, o qual encerrou-se em 02/12/2016.
	Wagner Coelho de Oliveira (CPF XXX.646.031-XX) 
	Ex-prefeito Municipal de Formoso do Araguaia/TO (gestão 2013/2016) .
	Descumprir o prazo originalmente estipulado para prestação de contas dos recursos federais recebidos à conta do Programa de Aceleração do Crescimento (PAC-2) - Proinfância - Termo de Compromisso 03152/2012, o qual encerrou-se em 26/6/20l6 (peça 1, p. 80) .
	A conduta descrita impediu o estabelecimento do nexo causal entre as possíveis despesas efetuadas com os recursos recebidos, no âmbito do Programa de Aceleração do Crescimento (PAC-2) - Proinfância - Termo de Compromisso 03152/2012, em afronta ao art. 37, caput, c/c o art. 70, parágrafo único, da Constituição da República Federativa do Brasil, art. 93, do Decreto-lei 200/1967, art. 66, do Decreto 93.872/1986, Resolução CD/FNDE 8, de 16/04/2014.
	Não há excludentes de ilicitude, de culpabilidade e de punibilidade.
É razoável supor que o responsável tinha consciência da ilicitude de sua conduta.
Era exigível conduta diversa da praticada.

3.	O Ministério Público junto ao TCU (MPTCU) manifestou-se em parecer de peça 24, cujo teor reproduzo parcialmente a seguir:
" (...) 
No âmbito do TCU, desde a primeira instrução, a unidade técnica vem defendendo que os recursos repassados no âmbito do PAC-2 - Proinfância foram gastos somente na gestão do Sr. Wagner. Desse modo, apesar de o primeiro crédito do Programa ter sido depositado em 11/6/2012, durante o mandato do Sr. Pedro Rezende Tavares (gestão 2005/2008 e 2009/2012) , considerando que esse ex-prefeito não utilizou dos recursos e que o primeiro dispêndio ocorreu somente em 23/1/2013, durante o mandato do Sr. Wagner, caberia a este último a responsabilidade pela comprovação da boa e regular aplicação dos recursos federais repassados. Sendo assim, foram realizadas audiência e citação somente do Sr. Wagner Coelho de Oliveira, Prefeito Municipal de Formoso do Araguaia/TO (gestão 2013/2016) .
Após citação postal no endereço do responsável cadastrado na base da Receita Federal, considerando que o Sr. Wagner não apresentou suas alegações de defesa, resta caracterizada a revelia do responsável, impondo-se o prosseguimento ao processo, para todos os efeitos, conforme prevê o art. 12, § 3º, da Lei nº 8.443/92.  Sobre o tema, independentemente da revelia, a avaliação da responsabilidade do agente observou ao princípio da verdade material. Consta nos autos matriz de responsabilização descrevendo as irregularidades ocorridas, as condutas, os nexos de causalidade, bem como análise de culpabilidade do agente (peça 21, p. 8) . Na ausência de manifestação do Sr. Wagner, não foram apresentados elementos favoráveis a ocorrência de boa-fé ou de outros excludentes de culpabilidade de suas condutas. Desse modo, manifesto-me em consonância com a proposta de encaminhamento da unidade técnica com relação a esse responsável.
Porém, consta no item 'a' da proposta de encaminhamento da unidade técnica (peça 21, p.6) a sugestão de exclusão do Sr. Pedro Rezende Tavares, ex-Prefeito Municipal de Formoso do Araguaia/TO (gestões 2005/2008 e 2009/2012) , da relação processual.  Data vênia sugestão da unidade técnica, ressalto que o Sr. Pedro em nenhum momento fora chamado aos autos, visto que a esse gestor não foram expedidos citação ou audiência.  Considerou, desde o início, que o Sr. Pedro não era responsável já que os recursos despendidos não ocorreram durante seu mandato de prefeito municipal.  
Cabe notar que durante a fase interna da tomada de contas especial não existe uma relação processual constituída. Sobre o tema, esse Tribunal já defendeu que a fase interna da tomada de contas especial constitui procedimento inquisitório de coleta de provas, assemelhando ao inquérito policial. Inclusive, por esse motivo que não existe prejuízo ao contraditório e a ampla defesa em razão de ausência de oportunidade de defesa do gestor (Acórdão 3083/2007-TCU-Segunda Câmara, Acórdão 2016/2018-TCU-Segunda Câmara, Acórdão 4938/2016-TCU-Primeira Câmara, dentre outros) . A garantia de defesa ocorre tão somente na fase externa da tomada de contas especial, com o chamamento do responsável aos autos, a partir da citação válida. Sendo assim, só se deve falar em existência de relação processual no bojo do presente processo caso tivessem sido expedidas citação ou audiência válidas ao Sr. Pedro Rezende Tavares. 
Desse modo, este representante do Ministério Público manifesta-se de acordo com a proposta formulada pela unidade técnica no sentido de julgar irregulares as contas do Sr. Wagner Coelho de Oliveira, com condenação do débito discriminado, bem como aplicação da multa do  art. 57 da Lei 8.443/1992 (peça 21) , porém divirjo da proposta de exclusão do Sr. Pedro Rezende Tavares da relação processual, visto  inexistir relação processual quando o gestor não é chamado aos autos por meio de citação e/ou audiência".
	É o relatório.

não há

Subprocurador-Geral Lucas Rocha Furtado.

TOMADA DE CONTAS ESPECIAL. RECURSOS FEDERAIS DO PROINFÂNCIA REPASSADOS NO ÂMBITO DO PROGRAMA DE ACELERAÇÃO DO CRESCIMENTO (PAC-2). OMISSÃO NO DEVER DE PRESTAR CONTAS. OBRA INACABADA. REVELIA. CONTAS IRREGULARES. DÉBITO. MULTA.

TOMADA DE CONTAS ESPECIAL (TCE)

Secretaria de Controle Externo de Tomada de Contas Especial (SecexTCE).

Examina-se nestes autos tomada de contas especial instaurada pelo Fundo Nacional de Desenvolvimento da Educação (FNDE) em desfavor de Pedro Rezende Tavares e Wagner Coelho de Oliveira, ex-prefeitos do  município de Formoso do Araguaia/TO - gestões 2005/2008 e 2009/2012; e 2013/2016, respectivamente - em decorrência da omissão de prestar contas dos recursos federais do programa Proinfância, repassados para a construção de unidade de educação infantil no âmbito do  Programa de Aceleração do Crescimento (PAC-2) . 
2.	Devidamente emitidos o Relatório de Auditoria, o Certificado de Auditoria, o Parecer do Dirigente de Controle Interno e o Pronunciamento Ministerial, conforme peças informadas no relatório precedente, o processo foi remetido a este Tribunal. Nesta Casa, procedeu-se, após diligência realizada para esclarecimentos, a citação e audiência apenas de Wagner Coelho de Oliveira (gestão 2013/2016) , tendo em vista que todos os dispêndios da conta vinculada ao programa ocorreram no mandato do referido gestor.
3.	Não obstante a regularidade da citação e da audiência, realizadas por via postal no endereço cadastrado na base da Receita Federal, o responsável permaneceu silente. Configurada a revelia, acolho os fundamentos expostos na instrução da SecexTCE e no parecer do Ministério Público junto ao TCU (MPTCU) para julgar irregulares as contas de Wagner Coelho de Oliveira, condená-lo em débito pelo valor especificado e aplicar-lhe a multa prevista no art. 57 da Lei 8.443/1992.
4.	De fato, não obstante a revelia, mas considerando o princípio da verdade material, a SecexTCE analisou a culpabilidade do ex-gestor Formoso do Araguaia/TO no período de 2013 a 2016, e concluiu, com o aval do MPTCU, que o mesmo geriu a totalidade dos recursos repassados ao município e não efetuou a prestação de contas, cujo prazo encerrou-se em 26/6/20l6. 
5.	Sendo assim, e não havendo elementos nos autos que permitam concluir pela sua boa-fé, as contas de Wagner Coelho de Oliveira devem ser julgadas irregulares, com a condenação em débito, nos termos do art. 202, § 6º, do RI/TCU. Devida ainda a aplicação da multa prevista no art. 57 da Lei 8.443/1992. 
6.	Autorizo, por fim, o parcelamento da dívida, caso venha a ser solicitado, e a remessa de cópia dos autos à Procuradoria da República no Estado de Tocantins, para ajuizamento das ações cabíveis, em face do disposto no art. 209, § 7º, do Regimento Interno do TCU.
7.	Quanto à ligeira divergência apresentada nas propostas, concordo com o MPTCU quanto à não necessidade de propor a exclusão de Pedro Rezende Tavares da relação processual, posto que o gestor não foi chamado aos autos por meio de citação e/ou audiência. Conforme bem destacou o representante do Parquet de Contas, a fase interna da tomada de contas constitui-se em procedimento inquisitório de coleta de provas, assemelhando ao inquérito policial especial. Não existe, nesta fase, uma relação processual constituída.
	Ante o exposto, VOTO por que este Tribunal adote a minuta de Acórdão que trago à apreciação.
TCU, Sala das Sessões Ministro Luciano Brandão Alves de Souza, em 11 de fevereiro de 2020.
Ministro JOÃO AUGUSTO RIBEIRO NARDES 
Relator